臺灣士林地方法院民事判決　九十年度家訴字第一八號
　　原　　　告　乙○○
　　被　　　告　甲○○
右當事人間請求返還不當得利事件，本院判決如左：
    主    文
原告之訴及其假執行之聲請均駁回。
訴訟費用由原告負擔。
    事實及理由
一、原告主張：原告為被繼承人梁毓瑲之遺囑執行人，被繼承人梁毓瑲於民國八十三
    年八月八日病故後，其子即被告甲○○於翌日持被繼承人之存摺及印章前往台北
    銀行士林分行、台北郵局第七十三支局，提領應屬遺產之銀行存款各八十一萬五
    千元、六萬三千五百元，並於同日以電話委託金鼎綜合證券股份有限公司出賣被
    繼承人梁毓瑲所有之光男企業股份有限公司（以下簡稱光男公司）股票一萬股，
    所得股款存入被繼承人梁毓瑲世華聯合商業銀行天母分行之帳戶後，被告即於八
    十四年二月十一日以相同方式領取二十三萬八千五百元，被告並因前開行為，為
    法院以共同連續行使偽造私文書，處有期徒刑四月，緩刑三年確定。另被繼承人
    梁毓瑲生前所有之台灣苯乙烯工業股份有限公司（以下簡稱台苯公司）四千八百
    股股票亦經被告占有，迭經原告請求交付，被告均未置理。被告雖為繼承人，然
    於遺囑執行人執行遺囑期間，繼承人並無占有遺產之權，被告拒不交付前開被繼
    承人梁毓瑲之遺產與原告，且未經遺囑執行人同意，提領被繼承人存款及占有被
    繼承人股票而受有利益，且無法律上原因，並因違反權益歸屬而使原告受有損害
    。爰依民法第一百七十九條請求返還。並聲明：（一）被告應給付原告新台幣一
    百一十一萬七千元，及自起訴狀繕本送達翌日起至清償日止，按年息百分之五計
    算之利息。（二）被告甲○○應給付原告台灣苯乙烯工業股份有限公司四千八百
    股股票。（三）原告願以現金或等值之銀行可轉讓定期存單供擔保，請准宣告假
    執行。
二、被告則以：原告所提出被繼承人梁毓瑲之遺囑，雖經判決確認為真正，然實係為
    無效之遺囑，因該自書遺囑全文中有數字塗改，卻未經被繼承人於塗改之處簽名
    ，依民法第七十三條、第一千一百九十條之規定，應屬無效，從而原告亦無從有
    效取得遺囑執行人之資格。另被告為繼承人之一，於被繼承人死亡時，依法即承
    受被繼承人財產上之一切權利，況本件被繼承人之遺產迄未分割，縱有指定遺囑
    執行人，亦未能改變被告依法對遺產公同共有之權利。被繼承人梁毓瑲於八十三
    年八月八日身故，被告事前未知被繼承人立有遺囑，遂於八月九日提領銀行存款
    以辦理被繼承人身後事，直至同年八月十九日始收受原告所寄之存證信函，表明
    其為遺囑執行人，被告當時因未知遺囑是否真正，且被繼承人身後事宜不能不處
    理，被告之行為顯非無法律上之原因，況被告提領存款時，初始固然受有利益，
    然被告領取之款項，分別用於支付被繼承人喪葬費用、繳納遺產稅及清償被繼承
    人生前未償之債務，尚且不敷支付，被告並未因取得存款而受有利益，且原告雖
    為遺囑執行人，依民法第一千二百十五條第一項規定，有管理遺產並為執行上之
    必要行為，然同條第二項更規定遺囑執行人因前項職務而為之行為，視為繼承人
    之代理，故就遺產之管理而言，遺囑執行人不因有無取得管理權而受有利益或受
    有損害。故實無不當得利可言。另就台苯票部分，被告經清點被繼承人遺物時，
    並未發現系爭股票，並聲明（一）駁回原告之訴。（二）如受不利判決，願供擔
    保請准宣告免假執行。
三、原告主張被繼承人梁毓瑲於八十二年二月十日書立遺囑，委請原告擔任其遺囑執
    行人，且系爭遺囑業經法院確認為真正等情，已據原告提出前開遺囑、台灣高等
    法院八十七年度家上字第五一號判決、確定證明書為證，堪認原告主張經被繼承
    人梁毓瑲指定為遺囑執行人為真實，被告雖抗辯系爭遺囑塗改處未經遺囑人簽名
    ，應屬無效云云，惟查系爭遺囑經塗改部分縱未依法定方式為之，亦僅涉及處塗
    改是否有效之認定，而有關被繼承人梁毓瑲委請原告為遺囑執行人部分，經查並
    無塗改等情，亦為被告所不爭執，是被告所辯系爭遺囑應全部無效云云，尚屬無
    據，應難憑採。
四、原告另主張於被繼承人梁毓瑲八十三年八月八日過世後，被告於同年八月九日持
    被繼承人之存摺及印章前往台北銀行士林分行、台北郵局第七十三支局，提領應
    屬遺產之銀行存款各八十一萬五千元、六萬三千五百元，並於同日以電話委託金
    鼎綜合證券股份有限公司出賣被繼承人梁毓瑲所有之光男企業股份有限公司（以
    下簡稱光男公司）股票一萬股，所得股款存入被繼承人梁毓瑲世華聯合商業銀行
    天母分行之帳戶後，被告即於八十四年二月十一日以相同方式領取二十三萬八千
    五百元，總計提領被繼承人之存款一百一十一萬七千元等情，已為被告所不爭，
    而被告亦因此涉犯偽造文書罪嫌，經台灣士林地方法院檢察署以八十五年度偵字
    第三一二四號提起公訴，且經台灣士林地方法院八十五年度訴字第一一六號判決
    文告共同連續行使偽造私文書，足以生損害於他人，處有期徒刑四月，緩刑三年
    確定，亦有前開起訴書、判決書、確定證明書在卷可憑，故原告此部分之主張，
    應堪信為真實。
五、被告抗辯其提領被繼承人梁毓瑲之前開存款及出售股票價款，用以支付喪葬費用
    、繳納遺產稅、及清償被繼承人債務之用，縱提領時受有利益，現亦已不存在，
    且原告僅係全體繼承人之代理，並無受有損害可言等語。經查：被告就支付被繼
    承人喪葬費用四十四萬一千零二十元、被繼承人奉厝費用十九萬五千元、繳納遺
    產稅二十六萬零七百三十一元，及清償被繼承人生前債務三十一萬元等情，業據
    提出與所述相符之估價單、訂購合約書、遺產稅繳款書、台灣士林地方法院八十
    六年簡字第四號民事判決、收據為證，堪信為真，原告就被告支出前開費用及數
    額之事實，固不爭執，然仍認被告行為侵害原告之管理權及對遺產之占有權，惟
    按，遺囑執行人有管理遺產並為執行上必要行為之職務。遺囑執行人因前項職務
    所為之行為，視為繼承人之代理。民法第一千二百十五條定有明文。本件原告本
    於遺囑執行人之身分，向繼承人之一即被告請求不當得利，則被告之行為，是否
    受有利益，致他人受損害，依前開法條，自應就其餘繼承人是否因被告行為受有
    損害為據，經查被告支出前開四十四萬一千零二十元及十九萬五千元部分，核其
    性質應屬被繼承人之喪葬費用，而部分繼承人支付之喪葬費用，縱認非屬民法第
    一千一百五十條之繼承費用，可得自遺產中直接扣除，亦宜解為係因繼承關係而
    代全體繼承人所支付，故就其餘繼承人而言，應無不利或損害可言；至於遺產稅
    部分，經查納稅義務人為被繼承人全體，被告以被繼承人之財產清償全體被繼承
    人所應納之遺產稅，亦不致對其餘繼承人有何損害；另被繼承人所負債務，自繼
    承時起，為繼承人共同繼承而公同共有，被告清償公同共有債務，雖支出部分遺
    產，但亦減少遺產之債務，故對全體繼承人亦難謂有何損害，且被告前開支出總
    計一百二十萬六千七百五十一元，尚逾其提領被繼承人一百一十一萬六千五百元
    之存款數額，縱認被告於提款時受有利益，而該利益亦因前開支出而不存在，亦
    難認其有受利益之事實。雖原告主張其為遺囑執行人，就被繼承人之遺產有管理
    處分之權，而被告行為侵害原告對遺產之占有權云云，然查，遺囑執行人對遺產
    之占有，係為執行遺囑，而非以遺產之使用收益為目的，而本件被告前開支付喪
    葬費用、繳納遺產稅、清償被繼承人債務之行為，本應屬遺囑執行人職務範圍，
    被告於法雖無代為處理之權責，然亦無證據顯示被告之處理行為，造成原告或其
    餘被繼承人損害，故原告主張被告侵害其占有權云云，亦難憑採。另原告主張被
    告占有被繼承人梁毓瑲所有之台苯股票部分，已為被告所否認，原告亦未舉證證
    明，尚難以被告繳納遺產稅之事實，而可推認該股票為被告占有之事實，故原告
    此部分之主張，尚難憑信。
六、按無法律上之原因而受利益，致他人受損害者，應返還其利益。雖有法律上之原
    因，而其後已不存在者，亦同。民法第一百七十九條定有明文。本件被告未因前
    開行為受有利益，且亦未致原告受有損害，既經認定如前，則原告依不當得利之
    法律關係，請求被告給付原告一百一十一萬七千元，及自起訴狀繕本送達翌日起
    至清償日止，按年息百分之五計算之利息；及給付原告台灣苯乙烯工業股份有限
    公司四千八百股股票，為無理由，應予駁回。而原告既受敗訴判決，其假執行之
    聲請亦失所依據，應併予駁回。
七、因本案事證已臻明確，兩造其餘主張陳述及所提之證據，均毋庸再予審酌，附此
    敘明。
八、據上論斷：原告之訴為無理由，依民事訴訟法第七十八條，判決如主文。
中　　　華　　　民　　　國　　九十一　　年　 　十二　 　月　　二十七　　日
                                    臺灣士林地方法院民事第一庭
~B法　　　官　劉穎怡
右為正本係照原本作成。
如對本判決上訴須於判決送達後廿日內向本院提出上訴狀。
中　　　華　　　民　　　國　　九十二　　年　　　 一　　 月　　　三　　　日
~B法院書記官　陳雪麗
